最高法院刑事判決　　　　　　　　　　　　　　　　九十三年度台上字第七三０號
　　上　 訴　 人　王維琳
　　（即自訴人）
　　自 訴代理 人　鄭斌濟律師
　　被　　　　告　甲○○
　　選 任辯護 人　梁　治律師
右上訴人因自訴被告偽造文書案件，不服台灣高等法院中華民國九十一年十二月十三
日第二審更審判決（九十一年度上更(一)字第七四一號，自訴案號：台灣士林地方法院
八十六年度自字第七三號），提起上訴，本院判決如左：
    主  文
原判決撤銷，發回台灣高等法院。
    理  由
本件原判決以上訴人王維琳於第一審自訴意旨略稱：上訴人之妻董秀榮於民國七十六
年八月十日代表上訴人與被告甲○○簽立協議書，將陸軍後勤司令部配予上訴人之台
北市慈光五村眷舍（即門牌號碼台北市北投區○○○路八巷三號二樓）借予被告居住
，約明借住期間自七十六年八月十日起至七十九年一月十日止，被告同時交付董秀榮
新台幣（下同）六十二萬五千元作為擔保。嗣上訴人發現協議書第二條後段不妥，乃
與被告重訂協議書，約明被告經配住眷舍時，即須交還該眷舍，或與上訴人互換。被
告以未帶印章為由，表示將重訂之二份協議書帶回用印後，即送交一份予上訴人收執
云云，詎一去不返，上訴人認不應有詐，而未予催討。然被告竟於八十二年十一月間
，在「國軍眷戶管制表」、「國軍退伍人員（眷）宅轉讓同意書」及「國軍退役已配
眷舍人員權益互換申請書」等私文書上，偽造上訴人之印文及署押，並偽造上訴人之
戶籍謄本，持之向陸軍後勤司令部行使申辦受讓前開眷舍，以此詐術致該司令部眷管
組之公務員陷於錯誤，於同年十二月二十四日以（八二）治宏字第二五一八號函，核
定被告與上訴人二人之眷舍調配，並將該不實資料登載於其職務上所製作、掌管之眷
舍調配資料上，而得到配住眷舍之財產上不法利益，足生損害於陸軍後勤司令部所掌
眷舍調配名冊之正確性及上訴人對上開眷舍之配住權。上訴人嗣於八十五年四月間，
以電話向被告催討上開眷舍，經被告告知，復經向陸軍後勤司令部查證，並取得上開
偽造之公、私文書影本，始悉上情。因認被告涉犯刑法第二百十七條、第二百十六條
、第二百十條、第二百十一條之行使偽造公文書、私文書、第二百十四條之使公務員
登載不實及第三百三十九條第二項之詐欺得利等罪嫌。經審理結果，認為不能證明被
告犯罪，第一審所為無罪之判決，為無不合，予以維持，駁回上訴人在第二審之上訴
。固非無見。
惟查：(一)、被告提出七十六年七月十一日之保管條，其上雖載明「本人王維琳於民國
七十六年七月十一日代為保管甲○○先生所託新台幣陸拾貳萬伍仟元整，以為其頂（
轉）讓本人台北市北投區○○○路八巷三號二樓（慈光五村）眷舍之權利金，立此據
為憑。」。然觀諸上訴人並未於其代保管人欄內簽蓋，反於其下記載「附言：甲○○
配住軍眷舍之權轉於王維琳之前，此據不生效。於王君獲得姜君配得眷舍之轉讓之同
時，此據即刻生效。」等語（見一審卷(一)第四十頁），似徵其對該保管條所載內容並
未認可，同意生效。原判決理由謂上訴人既在該保管條上親筆書寫「附言」，對所載
六十二萬五千元作為轉讓眷舍之權利金等內容必已知悉並同意等語，此項理由之論敘
要與上開卷證並不相符，已有證據理由矛盾之違法。(二)、原判決理由係以被告提出七
十九年一月八日與上訴人簽訂之協議書，其中約定被告於現役期間配購之軍眷住宅，
若獲得分配時，被告無條件過戶予上訴人部分，核與上訴人所不否認為其書立七十九
年一月（空白）日之毛筆字協議書一份之內容大致相符，且該協議書上上訴人之簽名
經鑑定為真正，因認其非偽造。如果無訛，依該協議書第六條「甲方（即被告）於退
伍時（以退伍令時間為準），仍未能獲得分配軍眷住宅時，乙方（即上訴人）應無條
件同意甲方可於退伍前三個月辦理其慈光五村之眷舍頂（轉）讓手續」之約定（見同
上卷第四十一頁背面）及上訴人於上開保管條所書「附言」，被告於服役期間既未獲
配軍眷住宅，且係於八十三年八月二十七日退伍（見原審卷第二九一頁），則衡情上
訴人似無於被告退伍九個月前之八十二年十一月間或之前，即將申請眷舍轉讓之相關
文件悉數交其辦理可能，此觀被告於原審調查時亦稱倘上訴人知道伊退伍，絕不會將
眷舍轉讓之相關資料交伊等語（見原審更(一)卷第九十一頁），亦足證之。原判決理由
以上訴人既同意轉讓眷舍權利予被告，復陸續交付退伍令影本、照片，並在所需文件
上簽名，因認其顯有配合辦理轉讓手續之意，被告逕向上訴人索取戶籍謄本即可，無
自行偽造之必要，且謂上訴人已取得轉讓代價六十二萬五千元，又有眷舍互換協議權
利，對其極為有利，其依約陸續交付相關辦理轉讓所需要之文件予被告，與雙方所訂
立轉讓契約無違等語，因而為有利於被告之認定（見原判決第十四、十五頁）。此項
理由之論斷似與經驗法則不無違背，且與上開卷證不相符合，亦非適法。(三)、上訴人
於第一審自訴意旨除指被告有於「國軍眷戶管制表」、「國軍退伍人員（眷）宅轉讓
同意書」及「國軍退役已配眷舍人員權益互換申請書」等文件上，偽造其署押，而偽
造各該私文書外，且稱該文書上其「印文」亦屬偽造（見第一審卷(一)第三頁）。原判
決理由對上開文書上上訴人之印文是否偽造乙節，未置一詞予以論斷，應有已受請求
之事項未予判決之違法。以上，或係上訴意旨所指摘，或為本院得依職權調查之事項
，應認原判決仍有撤銷發回更審之原因。上訴人自訴被告尚牽連涉犯刑法第二百十四
條、第三百三十九條第二項等原不得上訴第三審部分，基於審判不可分之原則，併予
發回。
據上論結，應依刑事訴訟法第三百九十七條、第四百零一條，判決如主文。
中　　　華　　　民　　　國　　九十三　　年　　　二　　　月　　 十九 　　日
                              最高法院刑事第十一庭
                                  審判長法官  張　淳　淙
                                        法官  謝　俊　雄
                                        法官  蘇　振　堂
                                        法官  張　春　福
                                        法官  呂　丹　玉
      右正本證明與原本無異
                                              書  記  官
中　　　華　　　民　　　國　　九十三　　年　　　二　　　月　　二十六　　日
                                                                        ｖ
